臺灣高等法院花蓮分院刑事判決　　　　　　九十三年度上易字第一六號
　　上訴人即自訴人　己○○○
　　輔　　佐　　人　庚○○
　　被　　　　　告　甲○○
右列上訴人因被告違反勞動基準法案件，不服台灣台東地方法院九十二年度自更字第
三號中華民國九十三年二月十六日第一審判決，提起上訴，本院判決如左：
    主  文
原判決撤銷。
甲○○雇主違反依勞動基準法第十六條之規定終止勞動契約者，應依同法第十七條發
給勞工資遣費之規定，處罰金陸仟元，如易服勞役，以佰元折算壹日。
    事  實
甲○○係設在臺東縣臺東市○○路四八八號一樓之「彩虹音樂書房」營業負責人，於
民國九十年八月一日雇用己○○○，在附設於「彩虹音樂書房」之「彩虹安親班」負
責櫃台事務及接送學生、收款、招生、打掃清潔、烹飪等工作，雙方口頭約定薪資每
月新臺幣（下同）二萬元，由甲○○支付。詎甲○○於九十一年三月十五日向台東縣
政府申報歇業，並將彩虹書房轉介由其夫劉致成所負責之中華晨光全人關懷協會台東
辦事處承辦（改為晨光安親班），於同年月二十五日將己○○○由有給職之安親班調
職至無給職之事工部，並未經預告，於九十一年四月一日將己○○○解雇，終止與己○○○之勞動契約，未依法發給己○○○資遣費，用以規避勞動基準法終止勞動契約
，應發給資遣費之規定。
案經己○○○向台灣台東地方法院提起自訴。
    理  由
一、訊之被告甲○○堅詞否認有何違反勞動基準法之犯行，辯稱：「伊是聘請自訴人
    之夫庚○○，但因庚○○身體狀況不好，自訴人是主動來幫助庚○○老師的，伊
    並沒有僱用自訴人，或與其有任何薪資的約定，伊僅有僱用蔡美珠一人負責「彩
    虹音樂書房」櫃台工作，至於「彩虹音樂書房」下附設之安親班、書法班及舞蹈
    班並沒有另外僱用櫃台人員」等語。惟查：
  (一)、彩虹音樂書房係由被告甲○○獨資經營，已據被告甲○○坦承無誤（參見九十
      三年五月六日刑事答辯狀(二)後段），並有被告提出之台東縣稅捐稽徵處九十年
      七月十六日九十東稅工字第二八一九二號函，及台東縣政府營利事業登記證（
      東商甲字第０九０００三七六號）影本各一件在卷可稽（見上開答辯狀附件）
      。而上訴人之夫庚○○係受雇於被告，擔任該書房附設社區才藝發展中心、安
      親附設才藝、兒童鋼琴、吹奏樂器個別、團體班、專任指導老師，亦有九十年
      七月廿二日被告發給上訴人之夫庚○○之聘書影本在卷可憑。雖然被告與庚○○間訂有備忘錄記載：「彩虹音樂書房甲○○老師（以下簡稱甲方），就安親
      班及附屬才藝教室委由庚○○老師（以下簡稱乙方）經營協議如下：(一)分成：
      甲方就安親班及附屬才藝教室營收所得收取百分之三十之毛利（含一名櫃台人
      事費）。乙方就安親班及附屬才藝教室營收所得收取百之七十之毛利（含所有
      教師人事費）。(二)分工負責：甲方就安親班．．．教學設備硬體部分負設備責
      任。乙方就．．．教室之經營負責行銷、廣告、招生並提供優質教學之一切費
      用．．．」，上開備忘錄自係被告與庚○○間有關雇傭報酬之約定，被告經營
      之上開書房，依上開備忘錄(一)分成之記載，被告應負擔一名櫃台人事費。而上
      訴人於上開安親班平日工作之內容包含負責櫃台工作、招生、烹飪、接待學生
      家長等情，亦據其夫即上訴人之代理人庚○○供明在卷，並有其所提出之上訴
      人處理安親班相關事宜支出費用之單據附卷可參，另證人丁○○、戊○○、丙○○、乙○○等均證稱上訴人在安親班負責接送學生、接洽所有班務（孩童有
      病，亦請上訴人代為餵藥等）、烹中餐、點心、收費、清潔打掃、安排接送交
      通車等工作，足見上訴人係負責安親班之櫃台工作人員，足以認定。則上訴人
      主張其受雇於被告，自堪採信。被告雖辯稱，上訴人係為照顧其夫庚○○而至
      安親班，又因其夫理財不當，每月房貸要四萬元，為節省安親班人事開銷，請
      上訴人分擔工作，且上訴人之新資，應由其夫每月所得百分七十中扣除才是，
      且庚○○兼職甚多，而請上訴人代理云云，但依一般常情，夫妻為增加家庭收
      入，均各別就職，獲取雙薪，始有增加收入之可能。若共享一薪，並非開源之
      道。何況依前所述，上訴人既擔任櫃台工作人員，依前述備忘錄，被告應負責
      一人櫃台人事費之記載，則其薪資應由被告負擔才是。被告上開所辯，不足採
      信。又上訴人之夫庚○○係自九十年四月廿一日至同年月廿六日、九十一年一
      月三十日至同年二月八日住院二次，有原審調取之庚○○病歷資料在卷可稽（
      見原審自字十號卷第一三三頁至第一三九頁），然上訴人係自九十年八月一日
      開始任職，足見上訴人並非為照顧其夫而前來安親班，且上訴人之夫係任老師
      之教職，更非上訴人所可代理。
  (二)、被告若無雇用上訴人為櫃台人員，何需於九十年九月二日彩虹安親班結帳單上
      載明：「姜老師、師母，辛苦了，願上帝堅固您們手所作的工、wei mei 」等
      字，被告若無雇用上訴人，自無何職可供調動，又何需於九十一年三月廿五日
      之公告(二)記明：「現有職務調動，庚○○老師夫婦由「安親班」負責轉調「事
      工部」負責，．．．感謝庚○○老師夫婦，全心投入安親班事工，．．．」等
      語。足見被告確有雇用上訴人負責櫃台人員之工作，足可認定。雖被告辯稱伊
      係雇用蔡美珠擔任彩虹音樂書房之櫃台工作云云，證人蔡美珠亦附和被告所辯
      而為證言。然查證人蔡美珠自九十年七月廿二日起在被告處工作，但於同年九
      月五日即已離職，亦為被告所是認。但據上訴人稱蔡美珠並非在安親班工作，
      而係在被告之夫劉致成所開設之福音牙科診所工作，並經證人丁○○於本審到
      庭結證屬實（見本院本審卷九十三年五月十三日準備程序筆錄第十頁），該證
      人更證稱「伊係自九十年十月中開始在被告家中做事，約做了一年多，上訴人
      係負責安親班一、二樓之清潔打掃工作，上課時煮點心給小孩子吃及打掃」等
      語等語。證人蔡美珠更於另案（上訴人等被訴誣告一案，原審九十一年自字第
      十六號）更證稱：「我當時受僱於甲○○，沒有簽訂契約」（見原審自字第十
      號卷第一一七頁），另證人乙○○、戊○○、丙○○均證稱伊等帶小孩去安親
      班，均由上訴人負責接帶小孩，並不認識蔡美珠，蔡美珠果係在安親班負責櫃
      台工作，上開證人等豈有不認識之理，各該證人又何需另將小孩委由上訴人負
      責接帶及照顧，足見證人蔡美珠有利被告之證言，係故為迴護之詞，不足採信
      。被告聲請再傳證人蔡美珠，核無必要，併此明。
  (四)、被告於九十一年三月十五日向台東縣政府申報「彩虹音樂書房」歇業，於同年
      三月廿五日將上訴人由安親班調至事工部，並未預告終止勞動契約，於九十一
      年四月一日予以解雇等情，已據上訴人指訴甚詳，被告亦不否認上開事實，並
      有台東縣政府九十一年四月十日府觀工字第０九一九０００七六０號函、調職
      公告等件為證，上訴人之指訴自堪採信。
  (五)、被告另以上訴人自承於每日晚上七時三十分下班，但舞蹈班係上課至晚上十時
      ，足證上訴人並非擔任櫃台工作等語。並舉證人辛○○為證（為舞蹈班老師）
      。但上訴人係負責安親班部分之工作，參酌上訴人提出之老師名單（見原審自
      字十號卷第十九頁），並無辛○○老師，而舞蹈班上課至晚上十時，顯與安親
      班無關，該證人自無傳訊必要。又本件為刑事案件，本得依據調查證據，獨立
      認定事實，適用法律，不受確定民事判決之拘束，併此明。
二、按雇主依第十六條規定終止勞動契約者，應依左列規定發給勞工資遣費：(一)在同
    一雇主之事業單位，繼續工作，每滿一年發給相當於一個月平均工資之資遣費，
    (二)依前款計算之剩餘月數，或工作未滿一年者，以比例計給之。未滿一個月者以
    一個月計，勞動基準法第十七條定有明文。被告為雇主，於終止與上訴人之勞動
    契約，未依上開規定發給勞工資遣費，核其所為係犯勞動基準法第七十八條之罪
    ，應依法論科。原審未詳加審究，遽以被告並未雇用上訴人，諭知被告無罪之判
    決，自有不當。上訴意旨執此指摘原判決不當，為有理由，自應將原判決撤銷改
    判。爰審酌被告並無犯罪前科，其因事業經營不順而歇業，及上訴人所受損害之
    程度（工資等）等一切情狀，量處罰金六千元，同時諭知易服勞役之折算標準，
    以示懲儆。
據上論斷：應依刑事訴訟法第三百六十九條第一項前段，第三百六十四條，第三百四
十三條，第二百九十九條第一項前段，勞動基準法第七十八條，刑法第十一條前段，
第四十二條第二項，罰金罰鍰提高標準條例第二條，判決如主文。
中      華      民      國      九十三    年     八     月      五      日
                                    審判長法官  謝  志  揚
                                          法官  陳  淑  媛
                                          法官  莊  謙  崇
右正本證明與原本無異。
本件不得上訴。
                                        書記官  林  明  智
中      華      民      國      九十三    年     八     月      五      日
附錄本案論罪科刑法條：
勞動基準法第七十八條
違反第十三條、第十七條、第二十六條、第五十條、第五十一條或第五十五條第一項
規定者，處三萬元以下罰金。
